【裁判字號】    91,訴,4267
【裁判日期】    921027
【裁判案由】    營利事業所得稅
【裁判全文】
臺北高等行政法院判決                            九十一年度訴字第四二六七號
                              .
    原      告  上海商業儲蓄銀行股份有限公司
    代  表  人  甲○○
    訴訟代理人  林宜信（會計師）
                林瑞彬律師
    被      告  財政部臺北市國稅局
    代  表  人  張盛和（局長）
    訴訟代理人  乙○○
右當事人間因營利事業所得稅事件，原告不服財政部中華民國九十一年八月二十七日
台財訴字第○九○○○六二六五三號訴願決定，提起行政訴訟，本院判決如左：
    主  文
訴願決定及原處分（復查決定）均撤銷。
訴訟費用由被告負擔。
    事  實
一、事實概要：原告民國八十四年度營利事業所得稅結算申報，原列報尚未抵繳之扣
    繳稅款新台幣（下同）三六、五四二、五九五元。被告初查以原告係依財政部七
    十五年七月十六日台財稅第七五四一四一六號函釋，按債券持有期間列報利息收
    入，卻將前手息之扣繳稅款併同申報，遂否准其以前手息之扣繳稅款二三、四五
    四、二六四元抵繳應納稅款，並轉列債券成本，核定原告尚未抵繳之扣繳稅款為
    一三、○八八、三三一元。原告不服，申請復查未獲變更，提起訴願亦遭駁回，
    遂提起行政訴訟。
二、兩造聲明：
  (一)原告聲明：原處分、復查決定及訴願決定均撤銷。
  (二)被告聲明：駁回原告之訴。
三、兩造之爭點：扣繳憑單之利息所得人，是否可將前手持有期間利息之扣繳稅額申
    報抵稅或退稅？
  (一)原告主張之理由：
    1.原告八十四年度營利事業所得稅已如期辦理結算申報，並無漏稅或隱匿之情事
      。被告第一次核定通知書亦對「尚未抵繳之扣繳稅款」按申報數核定，該項目
      應告確定。雖行政機關得依稅捐稽徵法第二十一條對已確定之案件在核課期間
      內有權抽查，但依抽查結果而得為重新處分者，仍以發現有應課稅之新資料或
      短漏報之情形為限，故被告即不得就業經查定確定案件，憑藉新見解重為較不
      利於當事人之查定處分。
    2.按所得稅法第八十八條、第七十一條第一項前段、第九十九條及第一百條為扣
      繳權利與義務相關聯之規定，不容割裂適用，原告因財政部六十四年九月四日
      台財稅第三六四四○號函遭課以全部利息扣繳稅款義務，既依法律之型式；而
      於申報抵稅時，被告卻反採經濟事實而否准前手息扣繳稅款之抵稅，對於同一
      系爭所得，權利義務相關聯之事項而為不同認定，並均以不利原告者為其準據
      ，顯然割裂適用法律，違反司法院第三八五號解釋及說明所揭櫫之「法律適用
      應顧及整體性及權利義務之平衡性，不得割裂適用」之原則。次查「納稅義務
      人應於每年二月二十日起至三月底止，填具結算申報書，向該管稽徵機關，申
      報其上一年度內構成綜合所得總額或營利事業收入總額之項目及數額，以及有
      關減免、扣除之事實，並應依其全年應納稅額減除暫繳稅額、尚未抵繳之扣繳
      稅額及可扣抵稅額，計算其應納之結算稅額，於申報前自行繳納。但短期票券
      利息所得之扣繳稅款，不得減除。」為行為時所得稅法第七十一條一項所明定
      。故扣繳之稅款，除所得稅法第七十一條第一項但書所列舉或法律別有規定者
      外，當然可於結算申報時，抵繳應納稅額。是則本於租稅法律主義之精神，扣
      繳稅款既為公法上明定納稅義務人之租稅抵稅權，除法律別有規定外，自不得
      以實質課稅為由，否准納稅義務人抵繳應納稅額。本件原告所申報之扣繳稅款
      遭被告認定為債券前手息部分二三、四五四、二六四元，惟原告為付息時之債
      票持有人，而依前開財政部六十四年九月四日台財稅第三六四四○號函謂：「
      ．．．應由付息機構於付息時，按照所得稅法第八十八條、第八十九條、第九
      十二條．．．扣繳利息所得稅款，並以付息時債票持有人為『納稅義務人』」
      而遭扣繳，故所得稅法既無除外規定排除上開情形得以抵繳稅款，自應可用以
      抵繳應納稅款；被告以實質課稅為由，否定原告為實質納稅義務人，進而否准
      其租稅抵稅權，顯然添加法律所無之限制，違反租稅法律主義。
    3.稅法規定及被告長久以來之核定方式已構成債券交易慣例，被告確係自八十七
      年起遽然改變前手利息扣繳稅款得否抵繳之法律見解而破壞因財政部原來見解
      而形成之債券市場交易秩序，違反信賴保護原則及行政自我拘束原則。
    4.當債券買賣前手為營利事業時，政府有重複課稅而發生公法上不當得利之現象
      依財政部七十五年函釋，營利事業係依持有期間計算債券利息收入申報課稅，
      而個人因未設帳，一律以其兌領利息金額併入其綜合所得稅課徵。倘被告以變
      更見解後之核定方式，否准後手營利事業以全期利息之扣繳稅款抵繳其應納稅
      額或退稅，則當買賣之前手為營利事業時將造成前手利息被重複課稅之不合理
      現象。
    5.政府各相關單位間對於債券前手利息之扣繳稅款之看法並不一致，不應因被告
      一時見解之變更而推翻行之多年之交易與會計制度。
    6.被告將債券前手利息扣繳稅款作為債券成本，顯與所得稅法不符，亦與原告為
      債券買賣所考量之成本無關。
  (二)被告主張之理由：
    1.依行為時所得稅法第七條第四項、第八十九條第一項第二款、第七十一條第一
      項前段、第一百條第一項前段規定，有取得利息所得者，即為納稅義務人，應
      主動申報利息所得，如符合扣繳稅額抵繳應納稅款之規定者，即可抵繳稅款，
      不以是否取得扣繳憑單為要件，則所得稅法有關利息所得，得以扣繳稅額抵繳
      應納稅款者，係以依所得稅法規定，應申報或繳納利息所得稅之「納稅義務人
      」，亦即得將扣繳稅額抵繳應納稅款之主體以應將利息所得申報、繳納所得稅
      ，而承擔納稅義務者為限；未申報利息所得並繳納利息所得稅者，則無扣繳稅
      額抵繳應納稅款之適用。至於第三人取得利息所得部分，是否得將扣繳稅款抵
      繳應納稅款，核與納稅義務人無關，縱令事實上係由納稅義務人代繳稅款，並
      不能因此變更公法上納稅義務之主體。是該項利息所得之扣繳稅款，法理上僅
      能由該實際取得利息之第三人依法抵繳之，自不生重複課稅問題，而代繳稅款
      之人，自無以自己名義請求抵繳稅款之權利，所產生之問題僅係代繳稅款之人
      究應將此筆代繳稅款列為債券交易成本（被告之作法），或向該第三人求償而
      已。
    2.本件原告八十四年度營利事業所得稅結算申報，既將公債前手息二三四、五四
      二、六四二元扣除，未申報為收入，即不得將該前手息扣繳稅額二三、四五四
      、二六四元抵繳應納稅額，原告將之列入抵繳稅額，於法即有未合。
    3.原告雖主張(一)依財政部六十四年九月四日台財稅第三六四四○號函釋，債票無
      論曾否轉讓，均應由付息機關，以付息時之持票人為納稅義務人，就全部利息
      一次扣繳所得稅。(二)財政部於七十五年七月十六日台財稅第七五四一四一六號
      函明釋，債券利息所得之課稅方式為：如買受人為個人應一律以其兌領之利息
      金額併入其當期綜合所得稅課徵；如買受人為營利事業時，則由該事業按債券
      持有期間，依債券之面值及利率計算利息收入，課徵營利事業所得稅。故原告
      對前手之利息收入依法並無扣繳之義務。(三)該項被扣繳之稅款，為原告向前手
      購入債券時溢繳之稅款，自應由原告全數抵繳當年度營利事業所得稅之應納稅
      額。(四)原核定不符租稅法律主義及信賴保護之原則，被告實不得逕行增列出售
      債券成本並否准扣抵。(五)被告違反租稅法律主義及信賴保護原則云云。惟按所
      得稅法第七十一條第一項及第九十九條雖規定納稅義務人得以暫繳及扣繳稅款
      抵繳結算申報之應納稅額，然得為扣繳稅額抵繳應納稅款之對象，以應將利息
      所得申報、繳納所得稅之承擔納稅義務者為限；反之，如未申報利息所得，而
      未繳納利息所得稅者，則無扣繳稅額抵繳應納稅款之適用，此為法律當然之解
      釋，並未增加法律所無之限制，亦無違反租稅法律主義。原告於利息兌領日前
      買回債券，前手兌領之利息及系爭之扣繳稅款均為前手所有。前手兌領之利息
      既非原告之利息收入，該利息收入之納稅義務人即非原告，縱扣繳憑單以原告
      名義開立，然系爭扣繳稅款法理上非由原告負擔及繳納，依租稅法定原則，自
      不得以之抵繳其當年度營利事業所得稅之應納稅額，此不因原告於向前手購入
      債券時未預先扣留稅款而受影響。而原告既然因前手息之扣繳稅款而代前手繳
      納稅款，乃其是否向前手求償之問題，自不應轉向被告請求抵繳稅款以補償其
      損失。何況原告非不可於購入債券給付價金時將稅款預先扣留，以備將來之扣
      繳。又被告係依法核稅，並無原告所謂加重其稅賦，使原告承擔法律規範以外
      之租稅負擔可言。又財政部前開函釋並未規定營利事業於兩付息日間買回公債
      ，按持有期間計算利息收入，即得以全期扣繳稅款抵繳其申報應納稅額，亦不
      生違反信賴保護原則之問題。原告主張核屬無據，均不可採。又有所得者即應
      繳稅，乃稅賦核實課徵之原則，原告對於前手息部分既無所得，本無須課稅，
      其所扣繳之稅款即無抵繳之問題。故被告以屬前手利息所得之扣繳稅額二三、
      四五四、二六四元為原告購入債券之成本，將扣繳稅額轉入債券成本項下查核
      ，未准抵繳應納稅額，並無違誤。
    理  由
一、原告八十四年度營利事業所得稅結申報，原列報尚未抵繳之扣繳稅款三六、五四
    二、五九五元，被告初查以原告係依財政部七十五年七月十六日台財稅第七五四
    一四一六號函釋，按債券持有期間列報利息收入，卻將前手息之扣繳稅款併同申
    報，遂否准其以前手息之扣繳稅款二三、四五四、二六四元抵繳應納稅款，並轉
    列債券成本，核定原告尚未抵繳之扣繳稅款為一三、○八八、三三一元，原告不
    服，循序提起行政訴訟，起訴意旨如事實欄所載。經核原處分及訴願決定無非以
    系爭扣繳稅款二三、四五四、二六四元屬前手利息收入之扣繳稅款，其本身既無
    該項所得，縱扣繳憑單以原告之名義開立，亦非扣繳稅款之實際納稅義務人，依
    實質課稅原則，自不得以之抵繳應納稅額或申請退稅云云為其論據。
二、惟按「憲法第十九條規定人民有依法律納稅之義務，固係指人民有依據法律所定
    之納稅主體、稅目、稅率、納稅方法及納稅期間等項而負納稅義務之意，然課人
    民以繳納租稅之法律，於適用時，該法律所定之事項若權利義務相關連者，本於
    法律適用之整體性及權利義務之平衡性，當不得任意割裂適用。」業經司法院釋
    字第三八五號解釋在案。又「納稅義務人有左列各類所得者，應由扣繳義務人於
    給付時，依規定之扣繳率或扣繳辦法，扣取稅款，並依第九十二條規定繳納之︰
    一、．．．二、機關、團體、事業或執行業務者所給付之薪資、利息、．．．。
    」為行為時所得稅法第八十八條所明定。故利息所得者，應由扣繳義務人於給付
    時，扣取稅款，並將所扣稅款向國庫繳納；又依同法第七十一條第一項前段、第
    九十九條及第一百條之規定，扣繳稅款於結算申報時當可用以抵繳應納稅額；此
    為義務與權利相互關連之規定，不容割裂適用。另財政部六十四年九月四日台財
    稅第三六四四○號函釋（下稱六十四年函釋）：「主旨：中央政府建設公債甲種
    債票之利息，應由付息機構於付息時，按照所得稅法第八十八條、第八十九條、
    第九十二條及各類所得扣繳率表等規定，扣繳利息所得稅款，並以付息時債票持
    有人為納稅義務人，向稽徵機關填報扣繳憑單，並依同法第九十四條規定，將扣
    繳憑單填送納稅義務人。說明：二、本債票無論曾否轉讓，均應由付息機構，以
    付息時之持票人為納稅義務人（記名式者為最後記名之人）就全部利息一次扣繳
    所得稅；並根據持票人之身分證明，依法填報扣繳憑單。納稅義務人為中華民國
    居住之個人或營利事業，應將該項利息所得，依法合併當年度所得申報所得稅。
    」本件原告為系爭債券付息時之持票人，因上開財政部六十四年函釋，遭強制課
    以系爭全部利息扣繳稅款之義務，既依法律之形式；而於結算申報時，被告竟主
    張原告雖被扣繳系爭稅款但非實際納稅義務人，否准扣繳稅款抵繳應納稅額之權
    利，反採經濟之事實。對於同一系爭所得，權利義務相關連之事項，而為不同認
    定，並均以不利於原告者為其準據，顯然割裂適用法律，揆諸前開司法院第三八
    五號解釋及說明，即有可議。
三、次按「涉及租稅事項之法律，其解釋應本於租稅法律主義之精神，依各該法律之
    立法目的，衡酌經濟上之意義及實質課稅之公平原則為之。」復經司法院釋字第
    四二○號解釋在案。上開解釋固然肯定實質課稅原則在稅法之適用，但亦闡明在
    適用上仍應嚴守租稅法律主義。又「納稅義務人應於每年二月二十日起至三月底
    止，填具結算申報書，向該管稽徵機關，申報其上一年度內構成綜合所得總額或
    營利事業收入總額之項目及數額，以及有關減免、扣除之事實，並應依其全年應
    納稅額減除暫繳稅額、尚未抵繳之扣繳稅額及可扣抵稅額，計算其應納之結算稅
    額，於申報前自行繳納。但短期票券利息所得之扣繳稅款及營利事業獲配股利總
    額或盈餘總額所含之可扣抵稅額，不得減除。」為行為時所得稅法第七十一條第
    一項所明定。故扣繳之稅款，除所得稅法第七十一條第一項但書所列舉或法律別
    有規定者外，可於結算申報時，抵繳應納稅額。是則本於租稅法律主義之精神，
    扣繳稅款既為公法上明定納稅義務人之租稅抵稅權，除法律別有規定外，自不得
    以實質課稅為由，否准納稅義務人抵繳應納稅額。本件原告為付息時之債票持有
    人，依財政部六十四年函謂：「．．．應由付息機構於付息時，按照所得稅法第
    八十八條、第八十九條、第九十二條．．．扣繳利息所得稅款，並以付息時債票
    持有人為『納稅義務人』」，既已肯認原告為所得稅法第八十八條之納稅義務人
    ，即非營利事業所得稅查核準則第九十條第三款所指「扣繳他人之所得稅款」者
    。況所得稅法又無除外規定，自應可用以抵繳應納稅款；乃被告以實質課稅為由
    ，否定原告為實際納稅義務人，進而否准其租稅抵稅權，顯然添加法律所無之限
    制，違反租稅法律主義，亦非適法。
四、綜上所述，原處分（復查決定）自有可議，訴願決定未予糾正，亦有疏漏。爰將
    原處分及訴願決定併予撤銷，由被告另為適法之處分。
五、又原告主張其八十四年度營利事業所得稅結算申報，業經被告核定確定，應不得
    再予重核云云。惟依稅捐稽徵法第二十一條第二項規定：「在前項核課期間內，
    經另發現應徵之稅捐者，仍應依法補徵或並予處罰；在核課期間內未經發現者，
    以後不得再補稅處罰。」參以行政法院四十五年度判字第六十號判例「官署之行
    政處分，經人民依行政爭訟之手段請求救濟，而經受理訴願之官署，就實體上審
    查決定而告確定，或經行政法院就實體上判決確定者，即兼有形式上及實質上之
    確定力。當事人對於同一事項，既不得再行爭執，而為該處分之官署及其監督官
    署，亦不能復予變更。」則被告前所為核定，僅生形式上之確定力，被告就原告
    八十四年度營利事業所得稅自非不能再為查核。另兩造其餘陳述於判決結果不生
    影響，無庸一一論列，併予敘明。
六、據上論結，本件原告之訴為有理由，爰依行政訴訟法第九十八條第三項前段，判
    決如主文。
中    華    民    國    九十二      年      十        月    二十七      日
                 臺 北 高 等 行 政 法 院   第 四 庭
                                審 判 長 法  官  鄭忠仁
                                         法  官  林育如
                                         法  官  楊莉莉
右為正本係照原本作成。
如不服本判決，應於送達後二十日內，向本院提出上訴狀並表明上訴理由，如於本判
決宣示後送達前提起上訴者，應於判決送達後二十日內補提上訴理由書（須按他造人
數附繕本）。
中    華    民    國    九十二      年      十        月    二十七      日
                                         書記官  王俊權


司法院資訊處製作；財團法人民間司法改革基金會備份。
